臺灣臺北地方法院民事判決　　　　　　 95年度訴字第10490號
原　　　告　甲○○
訴訟代理人　薛銘鴻律師
　　　　　　林麗芬律師
被　　　告　乙○○
訴訟代理人　顏火炎律師
上列當事人間請求塗銷所有權移轉登記等事件，本院於中華民國
96年4月20日言詞辯論終結，判決如下：
    主      文
被告就坐落台北縣新店市○○段一八五地號土地（權利範圍一○
○○○分之一六九），及台北縣新店市○○段四○一建號建物（
門牌號碼台北縣新店市○○路423號6樓，權利範圍全部）於民國
九十三年六月七日以買賣為登記原因而為之所有權移轉登記應予
塗銷。
確認被告與訴外人陳文華間就原告所有坐落台北縣新店市○○段
一八五地號土地（權利範圍一○○○○分之一六九），及台北縣
新店市○○段四○一建號建物（門牌號碼台北縣新店市○○路42
3號6樓，權利範圍全部），經台北縣新店地政事務所民國九十三
年新登字第一三四七二○號收件所設定債權額新台幣貳佰萬元之
抵押權所擔保之債權不存在。
被告應就原告所有坐落台北縣新店市○○段一八五地號土地（權
利範圍一○○○○分之一六九），及台北縣新店市○○段四○一
建號建物（門牌號碼台北縣新店市○○路423號6樓，權利範圍全
部），經台北縣新店地政事務所民國九十三年新登字第一三四七
二○號收件，於民國九十三年五月三十一日設定登記（權利人為
被告、權利價值新台幣貳佰萬元）之抵押權登記予以塗銷。
訴訟費用由被告負擔。
    事實及理由
甲、程序事項：
    按訴狀送達後，原告不得將原訴變更或追加他訴，但請求之
    基礎事實同一者，或不甚礙被告之防禦及訴訟之終結者不在
    此限，民事訴訟法第255條第1項第2、7款定有明文。又所謂
    之「請求之基礎事實同一」者，係指變更或追加之訴與原訴
    之主要爭點有其共同性，各請求利益之主張在社會生活上可
    認為同一或關連，而就原請求之訴訟及證據資料，於審理繼
    續進行在相當程度範圍內具有同一性或一體性，得期待於後
    請求之審理予以利用，俾先後兩請求在同一程序得加以解決
    ，避免重複審理，進而為統一解決紛爭者而言，最高法院92
    年台抗字第394號判決可參。本件原告原起訴主張塗銷所有
    權移轉及抵押權設定登記，嗣於民國96年4月14日追加為確
    認系爭抵押權所擔保債權不存在，並請求塗銷所有權移轉登
    記及抵押權設定登記，查其此部份追加訴訟標的舉止，係立
    足於系爭抵押權是否成立之基礎事實同一情事所為。原告前
    開追加訴之聲明等情，除合於前述規定外，亦不甚礙被告之
    防禦方法及訴訟之終結，足見原告追加訴之聲明，即無不合
    ，應予准許。
乙、實體事項：
一、原告主張：坐落台北縣新店市○○路423號6樓房屋及其土地
    應有部分（下稱系爭房地）於93年2月16日登記為原告所有
    ，因原告之兄陳文華實際經營之彩像股份有限公司（下稱彩
    像公司）積欠力納資源整合股份有限公司（下稱力納公司）
    林秋祥債務，拜託原告將系爭房地提供陳文華辦理基隆二信
    二胎抵押貸款，故於93年3月間將該房地權狀、印鑑章及印
    鑑證明交付陳文華，詎林秋祥於93年5月20日以暴力脅迫之
    方式，強迫陳文華在系爭房地所有權移轉契約書及其他不明
    文件簽下原告姓名，以被告名義為權利人於93年5月31日以
    系爭房地設定抵押權新台幣（下同）200萬元，並於93年6月
    7日以被告名義為買受人持向地政機關完成過戶。惟原告僅
    授權陳文華以系爭房地辦理銀行二胎貸款，並無授權出賣系
    爭房地，系爭房地所有權移轉契約書、設定抵押權契約書中
    之印文、簽名皆非原告所為，且陳文華係受林秋祥詐欺、脅
    迫而簽署上開文件，原告自得撤銷該意思表示，且依民法第
    534條之規定，陳文華所為買賣契約、物權契約等意思表示
    ，未得原告授權，對原告均不生效力。又陳文華並未自被告
    取得任何抵押貸款，而被告所提示之4紙支票退票日均為93
    年7月9日，皆在設定抵押權登記日即93年5月31日之後，在
    93年5月31日前被告尚未能對票據背書人陳文華享有追索權
    ，依抵押權從屬性原則，自不在本件擔保債權範圍之內。且
    4紙支票發票人均為彩像公司，均未記載受款人，被告是否
    與陳文華達成借貸合意，尚有疑問，而4紙支票金額合計215
    萬，與系爭房地所擔保債權金額200萬，亦不相符。爰依民
    法第92條及第179條之規定，請求被告塗銷兩造間就系爭房
    地以買賣為原因之所有權移轉登記，及確認被告與陳文華就
    系爭房地，於93年5月31日設定抵押權所擔保之200萬元債權
    不存在，並塗銷前開抵押權設定之登記等語。並聲明：（1
    ）原告與被告間就系爭房地，於93年6月7日向台北縣新店地
    政事務所以買賣為原因所有權移轉登記行為應予塗銷；（2
    ）確認被告與陳文華就系爭房地，於93年5月31日以台北縣
    新店地政事務所字93年新登字第134720號收件設定抵押權所
    擔保之200萬元債權不存在，被告應將前開抵押權設定登記
    予以塗銷。
二、被告則以：原告將系爭房地所有權狀、印鑑證明交付陳文華
    ，為原告所自認，其間已有授權關係已堪認定，縱無授權關
    係，亦有以原告自己之行為表示授與代理權陳文華之表示，
    依民法第169條之規定，應負表見授權人之責任，是陳文華
    辦理所有權登記及抵押權登記予被告，且原告自承授權陳文
    華辦理二胎銀行貸款，係屬原告與陳文華內部關係，外人無
    從知悉，對第三人應不生限制之效力，況以系爭房地辦理抵
    押權登記本屬原告自承授權陳文華範圍，故本件抵押權登記
    並無無效理由。又原告主張陳文華被暴力脅迫而為移轉登記
    並無依據等語，資為抗辯。並聲明：原告之訴駁回。
三、兩造不爭執之事實：
    原告將系爭房地權狀、印鑑章及印鑑證明交付陳文華，陳文
    華以原告之名義，將系爭房地之所有權移轉登記及抵押權設
    定登記予被告，為兩造所不爭執，自堪信為真實。
四、得心證之理由：
    本件兩造所爭執之處，應在於（一）陳文華是否受林秋祥或
    被告詐欺、脅迫而為系爭房地之所有權移轉登記及抵押權登
    記？（二）原告是否授權陳文華訂立系爭房地買賣契約及設
    定系爭房地抵押權？原告是否授權陳文華設定系爭房地抵押
    權？（三）陳文華與被告間有無200萬之抵押貸款？茲分述
    如下：
（一）陳文華是否受林秋祥或被告詐欺、脅迫而為系爭房地之所
      有權移轉登記及抵押權登記？
  １、按當事人主張有利於己之事實者，就其事實有舉證之責任
      ，民事訴訟法第277條前段定有明文。上開所謂舉證係指
      就爭訟事實提出足供法院對其所主張者為有利認定之證據
      而言；且民事訴訟法如係由原告主張權利者，應先由原告
      負舉證之責，若原告先不能舉證，以證實自己主張之事實
      為真實，則被告就其抗辯之事實，即令不能舉證，或其所
      舉證尚有瑕疵，亦應駁回原告之請求，此為舉證責任分擔
      之原則，最高法院17年上字第917號判例參照。
  ２、經查，本件原告雖主張陳文華被詐欺、脅迫，而為系爭房
      地之所有權移轉登記及抵押權登記，自得撤銷其意思表示
      ；惟主張被詐欺、脅迫而為表示之當事人，應就此項詐欺
      或脅迫事實負舉證之責任，此有最高法院44年台上字第75
      號判例意旨足資參照。原告所舉陳文華於94年7月14日本
      院94年度店簡350號言詞辯論程序中到庭證稱：「我向基
      隆二信辦理貸款，經過2個月辦不出來二胎貸款，所以債
      權人力納公司要我立即還款，否則要我不利」、「力納公
      司的林先生向我說，要我立即還錢，或者將印鑑章、印鑑
      證明交給他保管，否則要把我押到山上，他還說他有前科
      ，剛才在法庭門口，他還跟我說，要我小心一點」、「（
      你現在害怕嗎？）害怕（下庭後，是否需要本院法警保護
      你去搭車？）要」云云；然陳文華乃原告之兄，而其是否
      受到詐欺、脅迫等情，涉及系爭房地所有權移轉登記、抵
      押權設定登記是否具有得撤銷之事由，陳文華與本件訴訟
      既有利害關係，已難期其為真實之陳述，亦未能提出客觀
      上有受詐欺脅迫而為意思表示之證明方法，自難據為有利
      於原告之認定。除此之外，原告並無法舉證以實其說，仍
      難認陳文華有受詐欺脅迫之事實，是原告此部分主張，尚
      非可採。
（二）原告是否授權陳文華訂立系爭房地買賣契約？原告是否授
      權陳文華設定系爭房地抵押權？
  １、按除別有規定外，確定之終局判決就經裁判之訴訟標的，
      有既判力，民事訴訟法第400條第1項定有明文。惟本項規
      定確定判決之既判力，於判決主文所判斷之訴訟標的，始
      可發生，若係訴訟標的以外之事項，除同條第2項所定情
      形外，尚不能因該判決已確定而認該事項判斷有既判力。
      然確定判決之理由雖無既判力，惟法院於判決理由中，就
      訴訟標的以外當事人主張之重要爭點，當事人已為認真之
      攻防，法院亦本於當事人辯論之結果為調查、審理而裁判
      時，當事人既已受充分之程序保障，則其對此重要爭點所
      為之判斷，除有顯然違背法令之情形，或當事人已提出新
      訴訟資料足以推翻原判斷之情形外，應解為在同一當事人
      間就該重要爭點所提起之訴訟中，法院及當事人就該已經
      法院判斷之重要爭點法律關係，皆不得任作相反之判斷或
      主張，如此不但有補充既判力之效果，更能充實程序解決
      紛爭之功能，亦始符民事訴訟上之誠信原則，最高法院92
      年台上字第1399號、92年台上字第315號判決可資參照。
      次按，由自己之行為表示以代理權授與他人者，對於第三
      人應負授權人之責任，必須本人有表見之事實，足使第三
      人信該他人有代理權之情形存在，始足當之（最高法院
      60年台上字第2130號判例參照）。我國人民將自己印章交
      付他人，委託該他人辦理特定事項者，比比皆是，倘持有
      印章之該他人，除受託辦理之特定事項外，其他以本人名
      義所為之任何法律行為，均須由本人負表見代理之授權人
      責任，未免過苛。原審徒憑上訴人曾將印章交付與呂某之
      事實，即認被上訴人就保證契約之訂立應負表見代理之授
      權人責任，自屬率斷，最高法院70年台上字第657號判例
      可資參照。
  ２、本件原告起訴主張未授權陳文華與被告訂立系爭房地買賣
      契約乙事，並提出本院94年店簡字第350號民事判決為證
      ，雖經被告否認之，並辯稱原告交付陳文華系爭房地所有
      權狀、印鑑證明等行為，係以原告自己之行為以代理權授
      與陳文華之表示，原告應負表見授權人之責任云云；然查
      ，本院94年店簡字第350號交付房屋事件，被告本於買賣
      關係起訴請求原告交付系爭房地，訴訟標的為買賣契約之
      交付標的物請求權，前開判決以原告未特別授權陳文華出
      賣系爭房地，且兩造間在系爭房地過戶前，從未見過面，
      及林秋祥親書「意向同意書簽訂，並公證完成後退回權狀
      正本貳份」之簽收明細表，原告並無以自己行為表示以代
      理權授與他人之表見行為，而認定兩造間並不成立系爭房
      地之買賣契約，是被告之請求無理由而遭判決駁回確定。
      而原告是否特別授權陳文華出賣系爭房地、或以交付所有
      權狀、印鑑章及印鑑證明構成表見代理與否，固屬判決理
      由之判斷，而非訴訟標的，然該項情事既為前開事件訴訟
      標的有無理由之前提，亦為前開事件之主要爭點，兩造對
      之又為認真爭執，並經本院自94年1月26日至95年5月5日
      止，歷經近16個月調查、審理，則應認對當事人訴訟權實
      施已踐行充分程序保障，揆諸前揭說明，於本件原告是否
      授權陳文華訂立系爭房地買賣契約之審理中應同此認定，
      而不應為相歧異之處理。又查，本件原告與被告或林秋祥
      ，在系爭房地買賣過戶前後，從未見過面等情，為兩造及
      林秋祥所不爭執（參前開判決94年8月11日、10月6日言詞
      辯論筆錄），由此可知，關於系爭房地設定抵押權前後，
      兩造亦無見過面之事實。又系爭房地所有權狀、印鑑證明
      及印鑑章，自93年3月間至同年年6月3日之期間內，即由
      林秋祥代陳文華為保管（參前開判決94年7月14日、8月11
      日筆錄、系爭房地土地登記申請書收文戳日期），而系爭
      房地設定抵押權之日期為93年5月31日，則乃在林秋祥之
      保管期間內，參以被告願為系爭房地借名登記之買受人，
      與林秋祥關係自屬匪淺，又豈會對前開保管事實全然不知
      ，尚難認定被告有善意信賴原告授予代理權予陳文華之基
      礎，故被告辯稱原告將爭房地所有權狀、印鑑證明及印鑑
      章交付陳文華，即屬表示以代理權授與陳文華之表見事實
      云云，即無可採。是陳文華並未經原告之事前授權或事後
      同意訂立系爭抵押權，依前揭說明，自不得以單純交付印
      鑑證明及印鑑章等事實，苛求原告負表見代理之授權責任
      。
（三）陳文華與被告間有無200萬之抵押貸款？
  １、按確認之訴非原告有即受確認判決之法律上利益者，不得
      提起。所謂即受確認判決之法律上利益，係指法律關係之
      存否不明確，原告主觀上認其在法律上之地位有不安之狀
      態存在，且此種不安之狀態，能以確認判決將之除去者而
      言，若縱經法院判決確認，亦不能除去其不安之狀態者，
      即難認有受確認判決之法律上利益，最高法院52年台上字
      第1240號著有判例。原告主張其就系爭抵押權所擔保之債
      權200萬元不存在，並聲請塗銷系爭抵押權之設定，惟被
      告否認有債權不存在之事實，可認兩造間就系爭抵押權所
      擔保之債權債務關係之存否不明確，致原告在私法上之地
      位有受侵害之不安狀態存在，且此不安狀態能以確認判決
      除去之。從而，原告提本件確認之訴，應予准許。
  ２、按當事人主張有利於己之事實者，就其事實有舉證之責任
      ，但法律別有規定，或依其情形顯失公平者，不在此限，
      民事訴訟法第277條定有明文。再按支票為無因證券，支
      票債權人就其取得支票之原因，固不負證明之責任，惟執
      票人子既主張支票係發票人丑向伊借款而簽發交付，以為
      清償方法，丑復抗辯其未收受借款，消費借貸並未成立，
      則就借款之已交付事實，即應由子負舉證責任，最高法院
      73年度第1 次民事庭會議決議（二）可資參照。
  ３、本件被告稱持有均以彩像公司為發票人，陳文華為背書人
      ，面額分別為40萬元、40萬元、65萬元、70萬元，發票日
      各為93年4月29日、93年6月30日、93年6月30日、93年6月
      30日之支票4紙，為兩造間確實有債權債務關係存在之證
      明方法，惟原告否認陳文華受有該款項之交付，被告應說
      明資金流向等語。經查，上開票面金額合計為215萬元，
      是與被告上開主張200萬元之數額，並不一致。且被告對
      於受讓前開支票之日期，僅表示「應該在抵押權設定前就
      取得」（參本件96年4月20日言詞辯論筆錄），亦無法確
      定。況本件系爭房地由土地暨建物登記謄本觀之，被告形
      式上已於93年5月20日買受系爭房地（即原因發生日期為9
      3年5月20日，登記日期為93年6月7日），於即將取得系爭
      房地所有權之際，竟於93年5月31日願以系爭房地設定抵
      押權以擔保前開款項，實與常理有違。又被告自承：「（
      你有無購買系爭房地）有，當初是林秋祥說我的信用好，
      用我的名字購屋」，且林秋祥證稱：「乙○○只是我的朋
      友，我的信用有問題，所以想用乙○○的名字貸款」（參
      前開判決94年8月11日、10月6日言詞辯論筆錄），核二人
      所陳述者大抵相同，若被告對陳文華確存在有200萬債權
      ，在陳文華已陷於無資力清償其負債狀態下，又豈會甘於
      為林秋祥之借名登記名義人，而不採取保全其債權之手段
      。此外，被告始終無法提出其他證據以證明其有交付借款
      予陳文華之事實，依前揭說明，自無從為有利被告之認定
      。據此，系爭抵押權所擔保之債權並不存在，系爭抵押權
      即因違反抵押權成立上之從屬性而無效，就被告而言，並
      未取得抵押權，則原告主張系爭抵押權所擔保之200萬債
      權不存在，並訴請塗銷該抵押權登記，為有理由，應予准
      許。
五、綜上所述，原告主張受詐欺、脅迫，而為系爭房地之所有權
    移轉及抵押權設定之意思表示雖非可採，惟依不當得利之法
    律關係，請求塗銷被告對於系爭房地所有權移轉登記及抵押
    權設定登記，並確認被告對陳文華間以系爭房地為擔保之20
    0萬債權不存在，均有理由，應予准許。
六、兩造其餘之攻擊或防禦方法及未經援用之證據，經本院斟酌
    後，認為均不足影響本判決之結果，自無逐一詳予論駁之必
    要，併此敘明。
七、據上論結，本件原告之訴為有理由，依民事訴訟法第78條，
    判決如主文。
中　　華　　民　　國　　96　　年　　5   　月　　11　　日
  　　　　　　　　民事第六庭  法　官  蕭清清
以上正本係照原本作成。
如對本判決上訴，須於判決送達後20日內向本院提出上訴狀，並
依上訴利益繳納上訴費。
中　　華　　民　　國　　96　　年　　5 　　月　　11　　日
                              書記官　林秀娥
